【裁判字號】    99,自緝,1
【裁判日期】    990713
【裁判案由】    詐欺等
【裁判全文】
臺灣宜蘭地方法院刑事判決               99年度自緝字第1號
自  訴  人  甲○○
擔當訴訟人  臺灣宜蘭地方法院檢察署檢察官
被      告  乙○○○
上列被告因詐欺案件，經自訴人提起自訴（89年度自字第20號）
，本院判決如下：
    主  文
乙○○○無罪。
    理  由
一、自訴意旨略以：被告乙○○○及黃翠楓（業經本院為無罪判
    決確定）於民國88年12月27日向自訴人詐稱伊當日有銀行支
    票到期，為顧及伊與銀行往來信用，向自訴人甲○○借款新
    台幣（下同）100,000元，以支付伊在宜蘭市信用合作社泰
    山分社88年12月27日到期之支票。被告當時言明向自訴人調
    借1個月，並開立被告之女黃翠楓在宜蘭市信用合作社泰山
    分社帳號00000-00號、票號005296號、發票日89年1月31日
    、面額100,000之支票乙張以為清償。不料事後自訴人遵期
    提示，卻因存款不足而退票，且已遭銀行拒絕往來。自訴人
    至被告住所催討上開債務，被告亦均避不見面，自訴人亦以
    存證信函通知被告，被告亦逃匿無蹤。因認被告涉犯刑法第
    339條第1項之詐欺罪嫌。
二、按犯罪事實應依證據認定之，無證據不得認定犯罪事實，刑
    事訴訟法第154條第2項定有明文。又且自訴人之指訴，係以
    使被告受刑事訴追為目的，是其陳述是否與事實相符，仍應
    調查其他證據以資審認（最高法院52年台上字第1300號判例
    參照）。末按詐財罪之成立，要以加害者有不法而取得財物
    之意思，實施詐欺行為，被害者因此行為，致表意有所錯誤
    ，而其結果為財產上之處分，受其損害；又刑法第339條第1
    項之詐欺罪之成立，係意圖為自己或第三人不法所有，以詐
    術使人將本人或第三人之交付為要件。所謂以詐術使人交付
    必須被詐欺人因其詐術而陷於錯誤，若其所用之方法，不能
    認為詐術，亦不致使人陷於錯誤，即不構成該罪，最高法院
    19年上字第1699號、46年度臺上字第260號分別著有判例參
    照。是以，刑法詐欺取財之成立，必行為人主觀上具有不法
    所有之意圖，客觀上具有施用詐術之行為，始為該當。至於
    民事債務當事人間，若有未依債務本旨履行給付之情形，在
    一般社會經驗而言，原因非一；其因不可歸責之事由無法給
    付，或因合法得對抗他造主張抗辯而拒絕給付，甚至債之關
    係成立後，始行惡意遲延給付，皆有可能，非必出於自始無
    意給付之詐欺犯罪一端；又刑事被告依法不負自證無罪之義
    務，故在別無積極證據之情形下，自難以被告單純債務不履
    行之狀態，推定被告自始即有不法所有之意圖而施用詐術。
三、本件自訴人認被告涉有詐欺罪嫌，無非係以自訴人之指述及
    被告開立其女黃翠楓為發票人之支票，且該支票遭退票為主
    要依據。訊據被告堅決否認有何詐欺犯行，辯稱：當時伊因
    生意失敗，急於週轉，以發放員工薪水，而向自訴人調現，
    並有給付自訴人利息三分，伊並無詐欺自訴人之意。嗣後伊
    北上工作，一年多後要聯絡自訴人返還金錢，即已聯絡不上
    了等語。
四、經查，被告確有向自訴人借款，並提供其女黃翠楓為發票人
    之支票1紙以為清償，嗣後自訴人提示該支票而遭退票等情
    ，業據自訴人指訴明確，且為被告所自承不諱，並有發票人
    為黃翠楓之支票及退票理由單各1紙為據，此部分之事實固
    堪認定。惟查，自訴人前於89年11月21日本院調查時陳述：
    「當時乙○○○因為要趕三點半，所以向我借100,000元，
    我才借他，當時他有開一張他女兒的支票，支票上的相關記
    載事項都已寫好，當時他是為了要軋女兒的支票」等語。核
    與被告所辯因急需週轉而向被告調現等語相符。又自訴人陳
    稱：被告係於88年12月27日向伊借款時，交付發票人為黃翠
    楓之支票以為清償等語明確，惟該票係於89年1月28日遭拒
    絕往來，有宜蘭市信用合作社89年12月7日宜信字第1156號
    函在卷可參，顯見被告交付該票與自訴人時，該票尚未遭拒
    絕往來。從而，即難認被告向自訴人借款之初，即故意以拒
    絕往來之支票做為清償之工具以詐騙自訴人。此外，自訴人
    除本院第一、二次調查程序（89年11月21日及90年2月2日）
    到庭說明外，此後，自訴人經本院合法傳訊均未到庭，且拘
    提未果，亦未提出任何被告向自訴人借款時有何施用詐術之
    行為，不能僅以被告事後未清償借款，即推認被告於借款之
    初即有為自己不法所有之詐欺犯意。本件應屬民事糾葛，而
    乏證據證明被告涉犯詐欺罪嫌，爰依法為無罪之諭知。
五、本案自訴人業已死亡，依法通知臺灣宜蘭地方法院檢察署檢
    察官擔當訴訟，逕行審理，附此敘明。
據上論斷，應依刑事訴訟法第343條、第301條第1項，判決如主
文。
本案經檢察官張立言到庭執行職務
中    華    民    國    99    年    7     月    13    日
                  刑事第三庭  審判長法  官  黃永勝
                                    法  官  鄭貽馨
                                    法  官  謝佩玲
以上正本證明與原本無異。
如不服本判決應於收受本判決後10日內向本院提出上訴書狀，並
應敘述具體理由。若未敘述理由者，應於上訴期間屆滿後20日內
向本院補提理由書狀（均須按他造當事人之人數附繕本）。
                                    書記官  李玉雲
中    華    民    國    99    年    7     月    13    日

司法院資訊處製作；財團法人民間司法改革基金會備份。
